【裁判字號】    98,訴,800
【裁判日期】    980601
【裁判案由】    毒品危害防制條例
【裁判全文】
臺灣板橋地方法院刑事判決               98年度訴字第800號
公  訴  人  臺灣板橋地方法院檢察署檢察官
被      告  乙○○
                    （現另案於臺灣宜蘭監獄執行中，暫寄押
指定辯護人  本院公設辯護人甲○○
上列被告因違反毒品危害防制條例案件，經檢察官提起公訴（97
年度偵字第29301 號），本院判決如下：
    主  文
乙○○無罪。
    理  由
一、公訴意旨略以：被告乙○○於不詳時間、地點，向真實姓名
    、年籍不詳之成年人，以不詳之價格，購入第一級毒品海洛
    因、第二級毒品甲基安非他命後，除供自己施用外，因量多
    ，乃萌生伺機賣予他人之意圖，意圖販賣而持有之。惟尚未
    及售出，於民國97年10月9 日21時30分許，在友人劉光夏（
    經檢察官另為不起訴處分）位於臺北縣新莊市○○○路76巷
    8 號5 樓501 室住處為警查獲，並扣得上開海洛因20包（共
    淨重145.6 公克）、甲基安非他命2 包（共淨重19.1公克）
    、分裝袋20個，因認被告涉犯毒品危害防制條例第5 條第1
    項意圖販賣而持有第一級毒品罪及同條第2 項意圖販賣而持
    有第二級毒品罪嫌等語。
二、按犯罪事實應依證據認定之，無證據不得認定犯罪事實；不
    能證明被告犯罪者，應諭知無罪之判決，刑事訴訟法第154
    條第2 項、第301 條第1 項分別定有明文。次按刑事訴訟法
    第161 條第1 項規定：檢察官就被告犯罪事實，應負舉證責
    任，並指出證明之方法。因此，檢察官對於起訴之犯罪事實
    ，應負提出證據及說服之實質舉證責任。倘其所提出之證據
    ，不足為被告有罪之積極證明，或其指出證明之方法，無從
    說服法院以形成被告有罪之心證，基於無罪推定之原則，自
    應為被告無罪判決之諭知（最高法院92年台上字第128 號判
    例意旨參照）。再按認定犯罪事實應依證據，為刑事訴訟法
    所明文，故被告否認犯罪事實所持之辯解縱屬不能成立，仍
    非有積極證據足以證明其犯罪行為，不能遽為有罪之認定（
    最高法院30年上字第1831號判例意旨參照）。復按意圖販賣
    而持有毒品罪，則係行為人原無販賣營利之意圖，於購入或
    因其他原因取得毒品後，始另行起意販賣營利者而言。如非
    以營利售賣意圖而販入，或因其他原因而持有，嗣起意圖利
    售賣，尚未著手於賣出行為，始成立意圖販賣而持有毒品罪
    責（最高法院90年度台上字第2046號、95年度台上字第3574
    號判決意旨參照）。又所謂意圖，乃犯罪構成之主觀的違法
    要素，亦屬犯罪成立之要件，而行為人是否具有販賣之意圖
    ，必須有相當之客觀事實，足以表明其主觀上之意念之遂行
    性及確實性，始足當之。且販賣毒品之營利意圖，應從客觀
    上之社會環境、情況及證人、物證等資料，依據證據法則綜
    合研判認定。行為人持有毒品縱然屬實，惟其持有之原因，
    或為「販賣、運輸而持有」、「意圖販賣而持有」、「轉讓
    而持有」、「施用而持有」、「幫助施用而持有」，不一而
    足。檢察官主張被告係意圖販賣而持有，自應就被告取得毒
    品後另行起意販賣之事實，負證明責任，合先敘明。
三、公訴意旨認被告乙○○涉有上揭犯行，無非係以(一)扣案之海
    洛因20包、甲基安非他命2 包及分裝袋20個；(二)法務部調查
    局濫用藥物實驗室鑑定書、內政部警政署刑事警察局鑑定書
    ；(三)被告前有意圖販賣而持有海洛因、甲基安非他命經法院
    判刑紀錄等為其主要論據。惟訊據被告固不否認扣案海洛因
    及甲基安非他命均為其友人「陳昶宏」之父親於97年8 月間
    因急須用錢，而以新臺幣（下同）80萬元變現而取得等情，
    然堅決否認有何意圖販賣而持有第一級毒品海洛因及第二級
    毒品甲基安非他命之行為，並辯稱：扣案毒品係留供自己施
    用等語。
四、經查：
  (一)本件被告係於97年10月9 日21時30時許，在其友人劉光夏位
    於臺北縣新莊市○○○段76巷8 號5 樓501 室為警查獲，並
    扣得白色塊狀物、米白色粉末及米黃色粉末共20包、白色及
    褐色晶體共2 包等物之事實，業據被告乙○○於警詢、偵訊
    及本院審理中均供承不諱，並有搜索扣押筆錄、扣押物品目
    錄表各1 份在卷可稽。上開白色塊狀物、米白色粉末及米黃
    色粉末共20包（合計淨重145.6 公克），經送法務部調查局
    濫用藥物實驗室鑑定結果，認含第一級毒品海洛因成分；又
    上開白色及褐色晶體2 包（合計淨重19.1公克），經送內政
    部警政署刑事警察局鑑定結果，認含第二級毒品甲基安非他
    命成分，此分別有法務部調查局濫用藥物實驗室97年12月1
    日調科壹字第09723044860 號鑑定書、內政部警政刑事警察
    局97年11月12日刑鑑字第0970160814號鑑定書各1 紙在卷可
    按（見97年度偵字第29301 號卷第94、95頁）；上述鑑驗結
    果，均係檢驗機關本於專業知識及以精密儀器或科學檢驗方
    法所得之結論，自可憑信。被告此部分之自白與事實相符，
    足認被告持有上開第一級毒品海洛因及第二級毒品甲基安非
    他命之事實，堪以認定。
  (二)然被告上開持有之第二級毒品甲基安非他命，其淨重為19.1
    公克，數量非鉅，顯未逾一般施用毒品者可能持有之數量。
    至被告客觀上持有第一級毒品海洛因數量20包，其淨重為
    145.6 公克，數量非少，惟其主觀上係出於何等故意而持有
    ，可能原因甚多，而參以被告自85年間起即曾因施用甲基安
    非他命，經法院判刑確定，復於90年間因施用海洛因，而經
    法院裁定送觀察、勒戒及強制戒治，且於96年間因施用甲基
    安非他命，經法院判刑確定，有臺灣高等法院被告前案紀錄
    表1 份在卷可稽，再被告於97年10月9 日為警查獲時，經採
    其尿液送驗呈嗎啡及甲基安非他命陽性反應，亦有本院97年
    度訴字第5472號刑事判決1 份在卷可參，可見被告於前揭採
    尿前26小時、96小時前某時有施用第一級毒品海洛因、第二
    級毒品甲基安非他命，足徵被告有長期施用第一級毒品海洛
    因、第二級毒品甲基安非他命之習慣，堪以認定。
  (三)按依據Clark's Anslysis of Poisons 一書第三版等文獻記
    載正常人之海洛因一般劑量為每4 小時施用5 至10毫克（純
    品），其最低致死量為200 毫克（若單次使用超過此劑量有
    致命之可能；甲基安非他命每日正常使用劑量從2.5 至25毫
    克之間，其最低致死劑量為1 公克；惟久用成癮者對該等藥
    物產生耐藥性，其程度因個人體質、使用頻率與接觸時間之
    長短而異，可使其致死劑量增至數倍或10倍以上；人體每日
    可耐受之劑量，受當日使用次數，每次使用劑量，使用密集
    度及個人耐藥性等因素影響，依個案而異，密集使用可能因
    代謝不及造成體內囤積而使耐受量下降，單次使用則易因過
    量而中毒；重複施用藥物後，人體組織對藥物之感受性降低
    ，為達到和前次使用的相同效果，需不斷的增加用量，稱為
    對該藥物產生耐受性（Tolerance） ；依據Remington ：
    The Science and Practice of Pharmacy第二十版，每日使
    用數公克的安非他命，會產生明顯的藥物耐受性，另依據
    Clinical Pharmacy and Therapeutics第四版，連續使用海
    洛因數週後，會產生藥物的耐受性等情，有行政院衛生署管
    制藥品管理局93年10月1 日管檢字第0930009353號函、91年
    5 月13日管檢字第105628號函釋可稽。查本案被告有多次施
    用第一、二級毒品前科，係長期施用第一、二級毒品之人，
    已如前述；且被告亦供承：伊剛開始施用毒品時，1 天不到
    1 克，後來比較重一點，一天7 、8 次，一開始海洛因是用
    注射的，後來因為血管不好打了，就改抽菸施用海洛因等語
    （見同上偵卷第52頁、本院卷第40頁背面），則依據前揭行
    政院衛生署管制藥品管理局函文內容可知，被告對於海洛因
    及甲基安非他命藥物之耐受性應已高於一般人等情明確。又
    參酌扣案之海洛因純度，並非純品，則被告以扣案之海洛因
    供其施用時所需劑量，顯須高於其以海洛因純品施用時所需
    劑量；再者，依據被告自稱：伊施用毒品之方式，分別係將
    海洛因摻雜在香菸中點燃後吸食，及將甲基安非他命放在玻
    璃球內點火燒烤後吸食等情（見同上偵第52頁），則衡情被
    告所點燃之海洛因、甲基安非他命劑量，係有可能飄散於空
    氣中，並非全部均為被告所吸入。是以，依據被告個人對毒
    品久用成癮所產生之耐藥性，及因其個人體質、使用毒品方
    式、頻率與接觸時間較長等客觀情狀綜合判斷，則被告辯稱
    ：扣案之毒品均係因友人父親因需款孔急，而以80萬元之代
    價變賣求現，伊遂留供個人施用，而每日約使用7 、8 次逾
    1 克等語，並非毫無可能，尚難僅以被告持有之海洛因數量
    較鉅，即逕推論被告於取得海洛因及甲基安非他命後，必定
    另萌販售牟利之意圖，而將其他有利於被告之合理可能均予
    排除。
  (四)再扣案之分裝袋20個，均有其通常之用途，亦常為施用毒品
    者用以分裝毒品吸食使用，無法以之證明被告於主觀上具有
    販賣毒品之意圖，至扣案之現金20萬元，依被告供承其為檳
    榔中盤商，是以其工作性質顯有可能有該經濟能力而隨身攜
    帶，且依卷內證據均無從認定上開分裝袋及現金與被告意圖
    販賣而持有第一級毒品海洛因及第二級毒品甲基安非他命有
    何關連性，是自亦難據以為被告不利之認定。
  (五)另公訴人以被告前因犯意圖販賣而持有第一級毒品及第二級
    毒品罪，經臺灣高等法院判決意圖販賣而持有第一級毒品罪
    ，處有期徒刑13年（已確定）；復有因意圖販賣而持有第一
    級毒品罪嫌，現在臺灣桃園地方法院以97年度審字第3218號
    審理中等情，認被告倘無營利意圖，豈有甘冒被查獲販賣毒
    品之風險，而花費數十萬元購入大量之毒品？惟被告上揭前
    案紀錄僅能認定被告之素行，尚難在無其他人證、事證等客
    觀情狀以資證明被告於購入後另萌生販賣營利之意圖，是以
    僅憑此即遽論被告持有毒品之原因，皆係基於販賣牟利而持
    有，要難謂與論理法則及經驗法則相合。
  (六)此外，本件被告雖持有第一級毒品及第二級毒品，然持有毒
    品之原因本即有數端，並非定為購入後即生販賣之意圖，且
    被告自身亦有施用毒品之習慣，實難僅以本件有查扣到上開
    毒品數量非微，即遽以認定被告於購入後必另萌生販賣毒品
    之犯意而持有之。
五、綜上所述，依公訴人提出之證據，尚無從獲致被告確有意圖
    販賣而持有扣案第一級毒品海洛因、第二級毒品甲基安非他
    命之確信，被告辯稱其持有上開第一級毒品海洛因、第二級
    毒品甲基安非他命係留供個人施用等語，難謂不可採信。此
    外，復查無其他證據證明被告涉犯意圖販賣而持有第一級、
    第二級毒品犯行，本案即屬不能證明，依「罪證有疑，有利
    被告」之證據法則，揆諸首揭說明，自應為無罪之諭知。
據上論斷，應依刑事訴訟法第301 條第1 項，判決如主文。
本件經檢察官連思藩到庭執行職務。
中    華    民    國    98    年    6     月    1     日
                  刑事第十四庭  審判長法  官  張江澤
                                      法  官  劉景宜
                                      法  官  陳海寧
以上正本證明與原本無異。
如不服本判決，應於判決送達後10日內敘明上訴理由，向本院提
出上訴狀 (應附繕本) ，上訴於臺灣高等法院。其未敘述上訴理
由者，應於上訴期間屆滿後20日內向本院補提理由書「切勿逕送
上級法院」。
                                      書記官  潘佳欣
中    華    民    國    98    年    6     月    1     日


司法院資訊處製作；財團法人民間司法改革基金會備份。
